【裁判字號】    98,消債抗,336
【裁判日期】    990115
【裁判案由】    更生事件
【裁判全文】
臺灣板橋地方法院民事裁定           98年度消債抗字第336號
抗  告  人  甲○○
代  理  人  施淑貞律師
上列抗告人因更生事件，對於中華民國98年11月18日本院98年度
消債更字第456號裁定提起抗告，本院裁定如下：
      主  文
抗告駁回。
抗告程序費用新臺幣壹仟元由抗告人負擔。
      理  由
一、抗告意旨略以：原裁定以抗告人從事室內設計工作期間，每
    月營業額逾新臺幣（下同）20萬元，非小額營業自然人，駁
    回更生聲請云云。惟查，抗告人於民國95年5月至97年1月、
    97年4月至97年6月，共計23個月之從事室內設計期間，實際
    營業收入僅為設計、監工部分，每月平均為2 萬餘元，其餘
    皆係抗告人為業主代收代付予施工廠商之工程款項，按實務
    見解，代收代付款項不應計入營業收入總額內，原裁定認定
    顯有違誤。爰依法抗告，請求廢棄原裁定及准予抗告人更生
    之聲請等語。
二、按「本條例所稱消費者，指5 年內未從事營業活動或從事小
    規模營業活動之自然人。前項小規模營業指營業額平均每月
    20萬元以下者。前項所定數額，司法院得因情勢需要，以命
    令增減之。」，消費者債務清理條例第2條定有明文。其立
    法理由係為符合費用相當性原理及程序經濟原則，該條例適
    用對象為自然人，並限定其範圍為最近5 年內未從事營業活
    動者，例如：單純受領薪水、工資之公務員、公司職員、勞
    工等；或從事小規模營業活動者，例如：計程車司機、小商
    販等，不論渠等負債務之原因是否因消費行為而生，均得利
    用較和解、破產程序簡速之更生及清算程序清理債務，助益
    其適時重建更生。準此，債務人如非自然人或雖為自然人，
    但係從事平均每月營業額超過20萬元之營業活動者，即非該
    條例所稱之消費者，自無該條例適用之餘地。
三、經查：
  (一)抗告人原為營利事業統一編號00000000號壹創意盒餐小吃店
    之負責人，有臺北市政府營利事業登記證在卷可稽（見原審
    卷一第47頁），嗣抗告人於95年5月間將該小吃店經營權讓
    予前妻王美琪，此有抗告人與前妻王美琪上開小吃店之間讓
    渡書1紙、臺北市商業管理處95年5月17日申請營利事業負責
    人變更登記函、財政部臺北市國稅局大安分局98年10月1日
    函附卷可稽（見原審卷一第52至53頁、原審卷二第136至140
    頁）。是以自抗告人聲請更生前一日回溯5年計算（即93年6
    月24日起至98年6月24日止）抗告人所營壹創意盒餐小吃店
    期間（即93年6月至95年5月），依上開財政部臺北市國稅局
    大安分局函文所附營業稅繳納證明（見原審卷二第140頁）
    所示，93年6月起至95年5月止抗告人每3個月所繳納之營業
    稅額為3,510元，則每月應繳納營業稅額為1,170元，依加值
    型及非加值型營業稅法第13條規定，可知稅捐稽徵機關所查
    定之每月營業額為117,000元，尚符合消債條例第2條第1項
    規定。
  (二)抗告人自承95年5月讓渡上開小吃店後，旋於95年5月至97年
    1月及97年4月至同年6月（共23月）復從事室內設計工作，
    每月收入各為：96年6月198,500元、96年7月39,70 0元、96
    年8月1,191,000元、96年9月50萬元、96年10月80萬元、96
    年11月70萬元、96年12月848,500元、97年1月31萬元、97年
    5月10萬元、97年6月192,000元，合計共4,879,700元，有抗
    告人陳報狀及所附之收入支出一覽表、臺灣企銀雙和分行98
    年9月30日函檢附聲請人該銀行帳戶帳號00000000000號交易
    明細表附卷可稽（見原審卷二第144至160頁、第71至132頁
    ）。抗告人雖主張其從事室內設計工作，有承接黃公館、蔡
    公館、臺北天才寶貝中心、新莊賴雅芬四室內裝潢案，抗告
    人係負責室內設計、監工之工作，而收取每坪3,000元之設
    計費用，或按總工程費用抽取若干比例之監工費用，抗告人
    則會為業主介紹施工廠商，或受業主委託為業主支付工程款
    項予施工廠商，僅係單純為代收代付性質，並未有承攬裝潢
    工程之情事等語。惟查依財政部七十七年六月二十八日台財
    稅第七七○六五八四一一號函發布之修正營業稅法實施注意
    事項三、(三)代收代付1.「營業人受託代收轉付款項，於收
    取轉付之間無差額，其轉付款項取得之憑證買受人載明為委
    託人者，得以該憑證交付委託人，免另開立統一發票，並免
    列入銷售額。」之規定可知，所謂「代收轉付」，應付款項
    者為委託人，應收款項者為第三者，該委託人應付之款項，
    係為已享受權益所應支付者，並無預收收費性質，受託人僅
    係受委託人委託，代收委託人交付之款項，轉付與第三者，
    代收轉付之間無差額，受託人本身並無銷售行為，且取得第
    三者開立之憑證買受人載明為委託人，受託人即得以該憑證
    交付委託人，受託人免另開立統一發票，並免列入銷售額。
    」。本件依抗告人所陳報96年6月至97年6月黃公館（即黃立
    平，見原審卷二第31頁）、蔡公館（即黃立平之岳父蔡先生
    ，由黃立平為定作人，見原審卷二第31頁正反面）、臺北天
    才寶貝中心、新莊賴雅芬案之收入支出一覽表及各月盈虧數
    額表（見原審卷二第第148頁至第160頁）所示，其收入與支
    出間之金額，收受業主款項係分期整數款，支出工程款則是
    零散小額款項。又依抗告人所提出之黃立平（含其岳父蔡先
    生）裝潢案支出明細一覽表、施工人之請款單暨收受證明（
    即證46-1至證46-18，見原審卷二第33至67頁），其中御庭
    股份有限公司出具送貨單、貿育企業有限公司出貨單、左右
    造形家飾沙發有限公司訂購單、冠祥企業社估價單及順丞照
    明燈飾有限公司報價單（見原審卷二第41頁、第51頁、第54
    頁、第57頁及第64頁）上載明之客戶皆為潤美室內計畫工程
    行或甲○○，並非業主黃立平，且編號19木工陳甲庚工程款
    25萬元與證30-2之內容（並無20萬元或25萬元之收據）不符
    ，編號56左右靠錶皮款322,000元與證46-12之內容（僅有客
    戶甲○○，金額各為32,550元及1,890元之收據）不符，其
    餘或因送貨地點非施工地點，或因抗告人於上開收入支出一
    覽表之備註欄業已載明有多筆支出並無任何單據證明或單據
    已遺失（例如：編號17木工陳甲庚工程款25萬元、編號27木
    工陳甲庚工程款20萬元），而無從證明，致收支之金額及時
    間上亦不符合；依抗告人所提出之臺北天才寶貝中心裝潢案
    支出明細一覽表、施工人之請款單暨收受證明（見原審卷一
    第130頁、第142至157頁）所示，亦均載明客戶為潤美室內
    計畫工程行或甲○○（吳設計師、吳先生）或未載明，並非
    業主臺北天才寶貝中心，其餘或因單據上僅有收款證明，但
    無法得知係何一工程款之收款？或因抗告人於上開收入支出
    一覽表之備註欄業已載明有多筆支出並無任何單據證明或單
    據已遺失，而無從證明，致收支之金額及時間上亦不符合；
    依抗告人所提出之賴雅芬裝潢案支出明細一覽表、施工人之
    請款單暨收受證明（見原審卷一第135頁、第207至217頁）
    所示，亦均載明客戶為潤美室內計畫工程行或甲○○（吳設
    計師、吳先生）或未載明，並非業主賴雅芬，其餘或因單據
    上僅有收款證明，但無法得知係何一工程款之收款？或因抗
    告人於上開收入支出一覽表之備註欄業已載明有多筆支出並
    無任何單據證明或單據已遺失，而無從證明，致收支之金額
    及時間上亦不符合。故依上開事證，尚難據以認定上開給付
    施工人之款項係屬上開業主委託抗告人代為支付工程款項之
    款項，且抗告人並未從中賺取差價。是抗告人主張其承接黃
    公館、蔡公館、臺北天才寶貝中心、新莊賴雅芬四室內裝潢
    案，受業主委託為業主支付工程款項予施工廠商，僅係單純
    為代收代付性質，並未有承攬裝潢工程之情事等語，尚乏依
    據，洵無足採。
  (三)抗告人雖提出業主黃立平、賴雅芬所開立之證明書2 紙（見
    本院卷抗證1），以資證明業主黃立平於96年6月至96年11月
    期間委請抗告人擔任新家及岳父舊家裝潢工程之設計、監造
    及代聘施工廠商事宜，且裝潢的工程款亦請抗告人代為支付
    ；業主賴雅芬於97年4月至97年5月期間委請抗告人勘察修漏
    及裝修工程，因與抗告人為好友，故抗告人未承包工程，僅
    收總工程費10％為車馬費，且願代為介紹施工廠商，並幫忙
    驗收工程及代為支付施工廠商工程款等情。惟查，本件姑不
    論依上開抗告人所提出之裝潢案支出明細一覽表、施工人之
    請款單暨收受證明所示，尚難據以認定上開給付施工人之款
    項係屬上開業主委託抗告人代為支付工程款項之款項，已如
    前述，縱認上開業主黃立平、賴雅芬所開立之證明書為真，
    亦因該證明書並未載明其究竟於何時地以何方式交付抗告人
    多少錢？以供抗告人代付何時何項工程款？而難以究明抗告
    人所支出之何筆工程款確為代付性質？而應自抗告人之上開
    總收入4,879,700元中扣除，是尚難僅憑上開業主黃立平、
    賴雅芬所開立之證明書，即認抗告人主張其承接黃公館、蔡
    公館、臺北天才寶貝中心、新莊賴雅芬四室內裝潢案，受業
    主委託為業主支付工程款項予施工廠商，僅係單純為代收代
    付性質，並未有承攬裝潢工程之情事等語為真。
  (四)基上，抗告人既於95年5月至97年1月及97年4月至同年6月（
    共23月）從事室內設計工作，其每月收入如上所述，共計4,
    879,700元，則以抗告人聲請更生前五年內之從事室內設計
    營業總額除以實際營業月數計算為212,160元（4,879,700÷
    23＝212,160，元以下四捨五入），是抗告人從事室內設計
    一職與反覆從事銷售貨物、提供勞務或其他相類行為，以獲
    取代價之社會活動要屬相符。而其經營事內室計平均每月營
    業額已逾20萬元，是本件抗告人顯非5年內未從事營業活動
    或從事小規模營業活動之自然人，自不得循消費者債務清理
    條例聲請更生。至所謂「營業額」係指營業收入而言，並非
    僅限扣除支付廠商後之淨收入，而本條例第2條第2項所謂營
    業額平均每月20萬元以下之小規模營業，亦非僅限於依照其
    向國稅局應納稅額推算之每月營業額，逕予認定抗告人每月
    實際營業數額。本件抗告人不能證明其承接上開裝潢案，受
    業主委託為業主支付工程款項予施工廠商，僅係單純為代收
    代付性質，並未有承攬裝潢工程之情事，已如前述，是抗告
    人主張其上開期間從事室內設計，實際營業收入僅為設計、
    監工部分，每月平均為2萬餘元，其餘皆係抗告人為業主代
    收代付予施工廠商之工程款項，按實務見解，代收代付款項
    不應計入營業收入總額內等語，亦乏依據，要不可取。
四、綜上所述，本件抗告人所從事室內設計一職，每月營業額已
    超過20萬元，與消費者債務清理條例第2條第2項所定「平均
    每月20萬元以下」之要件不合，且無從補正，參酌上開說明
    ，原審認定抗告人之主張，為無理由，不應准許更生之聲請
    ，並無違誤。抗告意旨指摘原裁定不當，求予廢棄另為裁定
    ，為無理由，應予駁回。
五、據上論結，本件抗告為無理由，依消費者債務清理條例第11
    條第2項、第15條，民事訴訟法第495條之1第1項、第449條
    第1項、第95條、第78條，裁定如主文。
中    華    民    國    99    年    1     月    15    日
                民事第三庭    審判長法  官  朱耀平
                                    法  官  劉以全
                                    法  官  楊千儀
上為正本係照原本作成。
本裁定不得再抗告。
中    華    民    國    99    年    1     月    15    日
                                    書記官  劉鴻傑

司法院資訊處製作；財團法人民間司法改革基金會備份。
